【裁判字號】    90,聲,1201
【裁判日期】    901106
【裁判案由】    違反台灣省內菸酒專賣暫行條例
【裁判全文】
臺灣士林地方法院刑事裁定                          九十年度聲字第一二○一號
    移
    被移送人  甲○○
右移送機關因違反臺灣省內菸酒專賣暫行條例事件，聲請裁定處罰及宣告沒入，本院
裁定如左：
    主  文
聲請駁回。
    理  由
一、移送意旨略以：被移送人甲○○於民國九十年四月十日凌晨零時三十分許，在臺
    北市○○區○○路、福港路口，向不詳姓名年籍綽號「阿雄」之男子以新台幣三
    萬元之代價，販入未貼專賣憑證之Sliver Starlet香菸五十條（共五百包）而持
    有之，嗣於同日凌晨一時許，持前揭未貼販賣憑證之香菸於返家途中之臺北市○
    ○區○○路與福華路口處，為警當場查獲，並扣得前揭未貼專賣憑證之香菸，爰
    聲請裁定處罰並宣告沒入等語。
二、茲就本院對於本案不具審判權一事，列述理由如下：
    (一)按憲法第十六條規定人民有訴訟之權，旨在確保人民得依法定程序提起訴訟及
      受公平之審判。至於訴訟救濟究應循普通訴訟程序抑或依行政訴訟程序為之，
      則由立法機關依職權衡酌訴訟案件之性質及既有訴訟制度之功能等而為設計，
      我國關於民事訴訟與行政訴訟之審判，依現行法律之規定，分別不同性質之法
      院審理，係採二元訴訟制度。除法律別有規定外，關於因私法關係所生之爭執
      ，由普通法院審判；因公法關係所生之爭議，則由行政法院審判之（司法院大
      法官會議釋字第四六六號解釋文前段參照）。至於刑事訴訟法乃普通法院刑事
      庭針對犯罪是否成立及應科處如何之刑罰，依法裁判所實施之程序，顯與行政
      訴訟之性質迥不相侔。
    (二)次按臺灣省內菸酒專賣暫行條例第三十條第一項、第三十九條第五款、第四十
      條第一款規定：未貼專賣憑證之菸類及酒類，不得販賣、持有或轉讓，持有未
      貼專賣憑證之菸類者，處以查獲物查獲時現值三倍以下罰鍰；違反本條例規定
      經查獲之菸酒，沒收或沒入之。同法第四十一條第一項復規定：本條例規定之
      罰鍰及沒入，由專賣機關移送法院裁定並強制執行之。關於因違反臺灣省內菸
      酒專賣暫行條例規定而經查獲之罰鍰處分，雖係由專賣機關移送法院裁定之，
      惟仍屬國家基於一般統治權，對於違反行政法上義務者，為維持行政上之秩序
      ，達成行政目的，所科以刑事刑罰以外之制裁方法，具有行政秩序罰之性質，
      且因該裁定處罰及宣告沒入之處分，屬公權力之行使，具公法性質，是關於因
      此所生之公法爭議，除法律別有規定者外，揆諸前揭解釋意旨，應由行政法院
      審判之。惟因過去行政訴訟法制下，行政訴訟除撤銷訴訟及附帶損害賠償之訴
      外，並無其他訴訟類型，致行政法院無從受理由專賣機關移送法院裁定處罰及
      宣告沒入之事件，是於相關法制尚未完備以前，為提供人民確實有效之司法救
      濟途徑，該類事件遂依行政院發布之財務案件處理辦法之規定，由各地方法院
      所設之財務法庭處理之（廢止前財務案件處理辦法第一條、第二條第一項參照
      ）。惟又因前揭財務案件處理辦法與憲法第二十三條所規定之法律保留原則有
      違，經司法院大法官會議於八十年十二月二十七日公布釋字第二八九號解釋宣
      告「應自本解釋公布之日起，至遲於屆滿二年時失其效力」後，行政院乃於八
      十三年一月十四日廢止財務案件處理辦法，嗣後關於上開事件之裁處罰鍰及沒
      入處分，則移由各地方法院刑事庭裁定之（惟法律仍未針對其處理程序加以規
      定），併此敘明。
    (三)又按「公法上之爭議，除法律別有規定外，得依本法提起行政訴訟」，修正後
      行政訴訟法第二條規定甚明，是自八十九年七月一日行政訴訟法修正條文施行
      後，除法律有特別規定者外，性質上凡屬公法上之爭議，均應依行政訴訟法提
      起行政訴訟，並由行政法院審判之，普通法院對之無審判權，此觀諸司法院大
      法官會議釋字第四六六號解釋文後段意旨自明，是關於因違反臺灣省內菸酒專
      賣暫行條例規定而應裁處罰鍰及宣告沒入之處分，既屬公權力之行使，而具公
      法性質，且法律就此並無應由其他法院行使審判權之特別規定，故關於因此所
      生之公法爭議，自八十九年七月一日行政訴訟法修正條文施行後，即應由行政
      法院審判之。
    從而，本件移送機關依臺灣省內菸酒專賣暫行條例第四十一條第一項之規定，向
    本院聲請裁定處罰及宣告沒入，於法尚有未合，應予駁回。
中      華      民      國     九 十     年     十 一     月     六     日
                                  臺灣士林地方法院刑事第一庭
                                      法  官  彭  幸  鳴
如不服本裁定應於送達後五日內向本院提出抗告狀。


司法院資訊處製作；財團法人民間司法改革基金會備份。
